【裁判字號】    95,上更(二),6
【裁判日期】    951017
【裁判案由】    解除買賣契約等
【裁判全文】
臺灣高等法院臺南分院民事判決  95年度上更(二)字第6號
上  訴  人
即  原  告  己 ○ ○
訴訟代理人  吳 碧 娟  律師
上  訴  人
即  被  告  壬○○○
            癸○○○
            辛○○○
            庚○○○
            丁 ○ ○
            乙 ○ ○
            丙 ○ ○
            甲 ○ ○
兼  共  同
訴訟代理人  戊 ○ ○
上列當事人間請求解除買賣契約等事件，上訴人對於民國91年11
月19日臺灣嘉義地方法院第一審判決（89年度訴字第711號）提
起上訴，經最高法院第二次發回更審，上訴人即原告於本院減縮
應受判決事項之聲明後，嗣又擴張，本院於95年10月3日言詞辯
論終結，判決如下：
    主      文
原判決關於命上訴人戊○○、壬○○○、癸○○○、辛○○○、
庚○○○、甲○○、丁○○、乙○○、丙○○各給付上訴人己○
○超過「新台幣伍萬伍仟伍佰伍拾陸元，及自民國九十一年十一
月二十九日起至清償日止，按週年利率百分之五計算之利息」部
分，及該部分假執行之宣告，並訴訟費用之裁判均廢棄。
上開廢棄部分，上訴人即原告在第一審之訴及假執行之聲請均駁
回。
上訴人戊○○、壬○○○、癸○○○、辛○○○、庚○○○、甲
○○、丁○○、乙○○、丙○○其餘上訴駁回。
上訴人己○○之上訴及追加之訴並假執行之聲請均駁回。
第一審訴訟費用關於命上訴人即被告給付部分，由上訴人戊○○
、壬○○○、癸○○○、辛○○○、庚○○○、甲○○、丁○○
、乙○○、丙○○負擔，其餘部分由上訴人己○○負擔；第二審
及發回前第三審訴訟費用由上訴人各自負擔；追加之訴訴訟費用
由上訴人己○○負擔。
    事實及理由
一、程序方面：
    (一)上訴人即原告己○○以〔上訴人即被告戊○○、壬○○○
      、癸○○○、辛○○○、庚○○○、甲○○、丁○○、乙
      ○○、丙○○（下稱戊○○等9人）〕為連帶債務人共同
      被告，提起給付之訴，原審判決命連帶給付後，戊○○一
      人提出非基於其個人之事由，聲明不服提起上訴，參照最
      高法院33年台上字第4810號、41年台抗字第10號、52年台
      上字第1930號判例意旨，應適用民事訴訟法第56條第1項
      第1款之規定，其效力及於共同訴訟人全體，即應視其上
      訴為共同訴訟人全體所為。
    (二)戊○○等9人未於言詞辯論期日到場，核無民事訴訟法第
      386 條各款所列情形，准依上訴人即原告己○○之聲請，
      由其一造辯論而為判決。
    (三)上訴人即原告己○○上訴聲明，除「一原判決不利於上訴
      人即原告部份廢棄。三被上訴人戊○○應再給付上訴人己
      ○○新台幣（下同）60萬元，及自89年10月5日起至清償
      日止，按週年利率5%計算之利息。四第一、二審及發回前
      第三審訴訟費用均由被上訴人負擔。五上訴人願供擔保以
      代釋明，請准予宣告假執行。」外，其第二項聲明原為：
      被上訴人戊○○等9人應再連帶給付上訴人己○○110萬元
      ，及自89年10月5日起至清償日止，按週年利率5％計算之
      利息（見本院卷更(二)第65頁）。嗣減縮為：被上訴人戊○
      ○等9人應各再給付上訴人己○○122,222元，及各自起訴
      狀繕本送達翌日起至清償日止，按週年利率5%計算之利息
      （同上卷第111頁）。嗣減縮利息部分自第一審判決書送
      達翌日即91年11月29日起算（見同上卷第141頁）；另就
      嘉義縣民雄鄉○○段好收小段107-3地號土地（下稱107-3
      號土地）買賣契約僅請求返還定金50萬元（即如原審判決
      所命給付部分），減縮請求加倍返還定金50萬元部分之上
      訴（同上卷第213頁）。其後又擴張聲明為：被上訴人戊
      ○○等9人應各再連帶給付上訴人己○○122,222元，及各
      自第一審判決書送達翌日即91年11月29日起至清償日止，
      按週年利率5%計算之利息（同上卷第141,219頁）。其在
      第二審訴訟程序始減縮及擴張應受判決事項之聲明，符合
      民事訴訟法第446條第1項但書、第255條第1項第3款，自
      均應予以准許，核先敘明。
二、上訴人即原告己○○主張：上訴人即被告戊○○因與其母即
    訴外人陳儉各向伊借款500萬元及200萬元，無法繳交利息及
    返還借款，乃併代其他上訴人即被告壬○○○等8人，於民
    國86年7月7日與伊簽訂買賣契約書，將其9人共有107-3號土
    地，應有部分共11分之9；及同段竹圍後小段10之27號土地
    （下稱10-27號土地），應有部分共22分之20，分別以每坪
    4萬6千元、2萬元之價格，出賣予伊，並收受定金50萬元及
    30萬元計80萬元。嗣因107-3號大部分土地遭嘉義縣政府徵
    收，僅剩54平方公尺之畸零地，自始主觀給付不能；另10-2
    7號土地之應有部分實際僅有22分之9，亦持分不足長期無法
    給付出賣之22分之20，為彌補該面積及應有部分之不足，戊
    ○○雖於同年12月8日，再收取30萬元定金，將同鄉○○○
    段117號土地（下稱117號土地）應有部分12分之1出售予伊
    ，但經查明該117號土地仍非戊○○所有。是上開三筆土地
    之買賣，既有可歸責於戊○○等9人或戊○○個人之事由致
    給付不能，爰依民法第226條規定解除買賣契約，先位請求
    其等應依民法第249條第3款之規定，加倍返還定金；備位依
    民法第113條及第259條規定，請求回復原狀，返還所交付之
    定金。爰以起訴狀繕本之送達為催告並以訴狀兼為解除買賣
    契約之意思表示，於原審聲明求為判決戊○○等9人應連帶
    給付160萬元，戊○○應再給付60萬元，及均自89年10月5日
    起加付法定遲延利息。原審判命戊○○等9人連帶給付己○
    ○50萬元本息，駁回其餘之訴（兩造各就其敗訴判決部分，
    提起上訴。），於本院聲明求為判決：
    (一)原判決關於不利於上訴人即原告如下列(二)(三)部分廢棄。
    (二)被上訴人戊○○等9人應各再給付上訴人己○○122,222元
      ，及各自第一審判決書送達翌日即91年11月29日起至清償
      日止，按週年利率5%計算之利息。
    (三)上訴人即被告戊○○應再給付上訴人即原告己○○60萬元
      ，及自91年11月29日起至清償日止，按週年利率5%計算之
      利息。
    (四)上訴人願供擔保以代釋明，請准予宣告假執行。
    (五)上訴人即被告戊○○等9人之上訴駁回。
    (六)駁回戊○○等9人之上訴。
    (七)第一、二審及發回前第三審訴訟費用均由上訴人即被告戊
      ○○等9人負擔。
三、上訴人即被告戊○○等9人則以：上訴人即原告己○○買受
    107-3號土地時，即知悉該土地被徵收之事實。另伊等已事
    先取得10-27號土地共有人陳茂喜之同意，出售其應有部分
    22分之11，並曾前往現場測量繪圖，在簽訂買賣契約時即告
    知己○○，故契約書上均有載明以登記完畢實際面積計算價
    金，其拒不付清價款，反指伊等不履行契約，請求加倍返還
    定金，自屬無理。至系爭117號土地，因擬將該土地轉售予
    伊之訴外人何俊銘，無法取得所有權以辦理移轉登記，故伊
    等迄未向己○○收取金定，其請求伊等加倍返還金定，亦屬
    無據。況系爭117地號土地係可歸責於上訴人己○○之事由
    未付清買賣價金，伊等原得為同時履行之抗辯而拒絕給付，
    己○○仍不得訴請返還定金等語，資為抗辯。原判決就彼等
    敗訴部分尚有未洽，聲明求為判決：
    (一)原審判決第一項關於上訴人即被告戊○○等9人連帶給付
      對造之金額及其利息均廢棄。
    (二)上開廢棄部分，對造上訴人在第一審之訴及假執行駁回。
    (三)上訴人即原告之上訴駁回。
    (四)訴訟費用由對造上訴人負擔。
四、兩造不爭執點（見本院卷第107-109頁）：
    (一)上訴人即被告戊○○之母陳儉於85年10月30日提供其所有
      不動產供己○○之女張瓊文設定200萬元抵押權，為向上
      訴人即原告己○○借款200萬元。
      戊○○於86年1月31日向己○○借款500萬元，並由戊○○
      提供其所有嘉義縣民雄鄉○○段好收小段107-3號、同段
      竹圍後小段10-27地號等15筆土地設定抵押權予己○○之
      子張景鳴以為擔保（見原審卷第18,24-25頁土地謄本）。
    (二)系爭107-3號土地，戊○○等9人之應有部分各為11分之1
      ，共計11分之9，除戊○○外之其餘上訴人即被告壬○○
      ○、癸○○○、辛○○○、庚○○○、甲○○、丁○○、
      乙○○、丙○○（下稱壬○○○等8人）均有事先同意且
      授權戊○○全權處理渠等應有部分之出售事宜，並提供印
      鑑證明等相關資料予戊○○，俾便處理出售事宜。
    (三)戊○○兼代理其餘上訴人即被告於86年7月7日就107-3號
      土地持分11分之9，以每坪46,000元價格出售己○○，戊
      ○○並收受己○○交付之定金50萬元；又於同日就10-27
      號土地持分22分之20，以每坪2萬元價格出售己○○，戊
      ○○並收受己○○交付之定金30萬元。目前戊○○尚未交
      付土地，己○○尚未交付價金（2筆土地均於86年7月7日
      簽訂買賣契約，如原審卷第11-12頁）。另戊○○代理訴
      外人陳儉將民雄鄉○○段80地號土地及其上之房屋一棟出
      售予己○○，於同年7月8日簽訂買賣契約書，買賣價金共
      1215萬元，扣除前欠款700萬元，尚餘屋款515萬元（買賣
      契約書如本院上字卷第110-111頁）。
      己○○與戊○○係同時商談該三筆土地及房屋之買賣，之
      所以分兩天簽訂，係因中樂段80號土地尚須第三人陳儉授
      權及交付辦理過戶之證件，該筆土地及房屋始於86年7月8
      日簽訂。又因戊○○等9人出售之107-3號土地因部分被徵
      收、10-27號土地所有權持分不足，無法履行買賣契約移
      轉登記，且所出售之土地價金尚無法清償積欠的借款債務
      ，故戊○○又於86年12月8日將民雄鄉○○○段117地號土
      地出售予己○○（買賣契約書如原審卷第26頁），以補不
      足。
    (四)系爭107-3號土地，面積524平方公尺，經嘉義縣政府於86
      年5月12日辦理徵收，僅餘54平方公尺，並於同年5月26日
      將徵收事實通知所有權人及抵押權人，於同年6月11日由
      大林地政事務所逕行分割及通知壬○○○等8人於86年6月
      26日領取徵收補償費，彼等領取後並將徵收補償費交付戊
      ○○。
    (五)己○○於86年12月9日交付票載日期87年2月16日、面額30
      萬之支票一張予戊○○，並已屆期兌現。
    (六)己○○及張景鳴二人為父子關係，均住嘉義縣民雄鄉○○
      村○○路○段260巷33號。
五、爰就上訴人即原告己○○之請求，是否有理由，分論如下：
    (一)就系爭107-3號土地部分：
      1.按契約因可歸責於受定金當事人之事由，致不能履行時
        ，該當事人應加倍返還其所受之定金，固為民法第249
        條第3款所明定。惟所謂不能履行，係指於契約成立後
        應為給付之時，有客觀上給付不能之情形而言。倘以不
        能之給付為契約之標的且其不能情形無法除去者，依同
        法第246條第1項前段規定，其契約應屬無效，此與契約
        成立後之不能履行原屬二事，即無容當事人之一方請求
        他方加倍返還定金。
      2.系爭107-3號土地，戊○○等9人之應有部分各為11分之
        1，全部應有部分為11分之9，而壬○○○等8人均有事
        先同意且授權戊○○全權處理其等應有部分之出售事宜
        ，並提供印鑑證明等相關資料予戊○○俾便處理出售，
        戊○○並兼代理壬○○○等8人於86年7月7日將系爭107
        -3地號土地出售己○○，已如前述，並有兩造所不爭執
        之買賣契約書在卷可稽（見原審卷第11頁），兩造間確
        有買賣系爭107- 3號土地應有部分11分之9，戊○○等9
        人並收受己○○交付之定金50萬元，目前戊○○等9人
        尚未交付土地，己○○則未交付價金，堪可認定。
      3.兩造於86年7月7日簽約當時，是否均知系爭107-3號部分
        土地被嘉義縣政府徵收：
        (1)證人張麗香即承辦本件土地買賣之代書亦於偵查中結
          證稱：「三筆土地之買賣是我見證的，他們沒有在事
          務所交現金，所以我不知道他們交多少定金，但是簽
          約日期是正確的，契約書上後面面積是我依據土地所
          有權狀寫的，都是我寫的，因時間來不及申請土地謄
          本，當時己○○與戊○○有談到107-3號土地有徵收
          問題，所以我在契約書上有註記是依登記後實際面積
          來計算，……」（見嘉義地檢署87年度偵字第2304號
          卷第43,44,173-17 5,191-194頁訊問筆錄）。證人何
          俊銘於偵查中亦證稱：「己○○事前知道，所以當時
          簽約的有表示以徵收後實際坪數來計算而且這塊土地
          有設定抵押權給己○○，己○○有收到領補償費的通
          知單。」（見同上偵查卷第213頁筆錄）。
        (2)另嘉義縣政府以94年府地權字第0940047599號函稱：
          有關民雄鄉○○段好收小段107-3地號土地徵收時，
          有以86年5月26日86府地權字第062231號函通知抵押
          權人張景鳴，茲因事隔多年，承辦人員更迭，本案究
          係依內政部於60年6月30日台內地第426280號函規定
          以專人送達或以掛號送達未便查明。另依規定土地所
          有權人領取徵收補償費，須檢附他項權利清償證明、
          塗銷證明或他項權利人之同意書或協議書，始得領取
          等語，並同時附發函函文及債權人名冊（見本院上更
          (一)卷第96-99頁）。
          詳載已以函將徵收事宜通知抵押權人張景鳴，己○○
          聲請再發函予嘉義縣政府請其查明有無通知，本院認
          無必要。再查戊○○向己○○借款500萬元，而提供
          所有系爭107-3地號等土地設定抵押權予己○○所指
          定張景鳴以為擔保，又己○○及張景鳴二人為父子關
          係，均住嘉義縣民雄鄉○○村○○路○段260巷33號
          ，如前所述，己○○雖非抵押權人未獲通知，惟在嘉
          義縣政府以函將徵收事宜通知抵押權人張景鳴時，為
          真正權利人之己○○即可知悉系爭107-3地號土地被
          徵收之事實。
        (3)依嘉義縣政府89年4月28日府地權字第048386號函附
          說明書載：查為辦理第二高速公路竹崎交流道連絡道
          路改善工程中正大學至166線鄉道連絡線工程用地征
          收107-3號土地，原面積524平方公尺，徵收面積470
          平方公尺，僅餘54平方公尺，…，於86年5月12日通
          知所有權人公告征收，並於同年6月11日由大林地政
          事務所逕行分割及通知所有權人，於公告期滿後以同
          年6月17日府地權字第73513號函通知所有權人於同月
          25,26日領取補償費在案，…除李新財由各合法繼承
          人共同領取，辛○○○由丁○○代領，戊○○尚未領
          取外，餘皆由各所有權人於同年6月26日親自領取完
          畢，有函附說明書及征收土地地價補償清冊在卷可稽
          （見本院上字卷134-135頁、更(二)卷第72-73頁）。
          又所有權人壬○○○等8人於86年6月26日領取徵收補
          償費，彼等領取後並即將徵收補償費交付戊○○，如
          前所述。戊○○對征收事宜焉能謂為不知？
        (4)雖戊○○曾於偵審中供稱：「己○○在簽約前不知道
          要徵收」（見上開偵查卷第72頁），此或係戊○○不
          知嘉義縣政府在簽約前已將征收事宜通知抵押權人所
          致，惟此既與上開事證有違，不足作為己○○所辯簽
          約時不知系爭107-3號土地被縣府徵收乙節之有利證
          據。
        由上所述，足證兩造於86年7月7日簽約當時，均應已知
        系爭107-3號部分土地被嘉義縣政府徵收，僅未加詳查
        而不知徵收後實際剩餘多少面積可供買賣，始於契約中
        載明「依登記後實際面積計算」。
      4.徵收機關嘉義縣政府係於86年5月12日通知所有權人公
        告徵收，公告期滿後，壬○○○等8人皆已於86年6月26
        日領取補償費等情，於該土地之大部分完成徵收程序後
        ，戊○○等9人與己○○於86年7月7日訂定買賣契約書
        （見原審卷11頁）。惟系爭107-3號土地，因遭嘉義縣
        政府徵收，面積僅剩54平方公尺，成為畸零地，有地籍
        圖謄本在卷可按（見原審卷第19頁），以上訴人應有部
        分共11分之9計算，其面積衹有44.18平方公尺（約13.3
        6坪），依兩造議定每坪4萬6千元計算，全部價金僅為
        614,560元。以兩造所約定之買賣價金，除定金50萬元
        外，在增值稅單核定下達付530萬元，以所約定每坪46,
        000元，面積約126.08坪，顯見兩造買賣土地面積遠大
        於徵收後之面積。就該被徵收土地部分之買賣契約，自
        屬自始以不能之給付為契約之標的。另上訴人即原告主
        張就該徵收後剩餘土地部分，面積狹小且已成畸零地，
        於其無實益，應可採信，無除去無效部分亦可成立有效
        法律行為之情形。是兩造於86年7月7日就系爭107-3地
        號土地所成立之買賣契約為自始客觀以不能之給付為契
        約之標的，依民法第246條第1項前段之規定，其契約為
        無效。
      5.兩造就系爭107-3地號土地之買賣契約既為自始無效，
        如前所述，即非因可歸責於受定金當事人之事由致不能
        履行，己○○先位依民法第249條第3款規定，請求戊○
        ○等9人應加倍返還所受之定金，即屬無據。此亦與契
        約解除無涉，己○○備位依民法第259條規定，請求上
        訴人即被告應回復原狀返還所受之定金，亦無理由，均
        不應准許。
        按無效法律行為之當事人，於行為當時，知其無效或可
        得而知者，應負回復原狀或損害賠償之責任，民法第11
        3條定有明文。本件為出賣人之上訴人即被告於86年7月
        7日簽約當時，既已知系爭107-3號部分土地被嘉義縣政
        府徵收，在出賣前自應詳查徵收後實際剩餘多少面積可
        供買賣，上訴人即被告在為買賣契約法律行為時，應可
        得而知其為無效。另連帶債務，必須債務人間對債權人
        有明示或法律有規定各負全部給付之責任者，始能成立
        ，此觀民法第272條之規定自明；本件上訴人即被告並
        無明示法律亦未規定應各負全部給付責任，自不能命上
        訴人即被告應連帶給付全額定金。從而，己○○備位據
        民法第113條規定主張戊○○等9人回復原狀，各應給付
        55,556元，及自第一審判決書最後送達上訴人即被告之
        日即民國91年11月29日起至清償日止，按週年利率5%
        計算之利息部分，自屬有據，應予准許。超過部分，為
        無理由，不應准許。
    (二)就系爭10-27號土地部分：
      1.系爭10-27號土地，戊○○等9人及訴外人李中仁之應有
        部分各為22分之1、訴外人林麗珠、李雅萍、李原成、
        李筱雯應有部分各88分之1、訴外人陳茂喜應有部分2分
        之1，戊○○等9人之應有部分各22分之1共22分之9，有
        土地登記簿謄本在卷可稽（見原審卷第20-24頁）。戊
        ○○兼代理壬○○○等8人於86年7月7日就10-27號土地
        持分22分之20，以每坪2萬元價格出售己○○，戊○○
        並收受己○○交付之定金30萬元。目前戊○○尚未交付
        土地，己○○尚未交付價金，已如前述。又壬○○○等
        8人均有事先同意且授權戊○○全權處理其等應有部分
        之出售事宜，並提供印鑑證明等相關資料予戊○○俾便
        處理出售事宜，業據壬○○○、癸○○○、辛○○○、
        庚○○○、甲○○、丁○○、乙○○、丙○○等8人於
        偵查中陳述綦詳，並有兩造所不爭執之買賣契約書在卷
        可稽（見嘉義地檢署87年度偵字第2304號卷第173-175,
        191-194頁訊問筆錄、原審卷第12頁）。兩造間確有買
        賣系爭10-27號土地應有部分22分之20，上訴人即被告
        等9人並收受上訴人己○○交付之定金30萬元，目前戊
        ○○等9人尚未交付土地，己○○則尚未交付其餘價金
        ，堪可認定。
      2.己○○雖表明不願僅購買戊○○等9人應有部分22分之9
        ，惟戊○○於偵查中供『我是向己○○說我去向陳茂喜
        買來賣給你』（偵查卷第193頁）。而證人即共有人陳
        茂喜亦於偵查中結證稱：「戊○○有向我問說這筆土地
        是否要賣，我有向他說『等有人想買再來講』如果沒有
        人就算了」、「戊○○確實有來向我講（出賣土地之事
        ），而且我有與戊○○到我們土地去測量，等測量好準
        備賣，我也有在測量圖上簽名，…」（見嘉義地檢署87
        年度偵字第2304號卷第192-193頁訊問筆錄），足證戊
        ○○等9人當時雖尚未取得其餘應有部分22分之11 之所
        有權，然對於契約內容所訂之出售22分之20之土地持分
        ，尚非陷於給付不能。
      3.代書張麗香在偵訊時證稱：「（為何後來土地無法辦過
        戶）因為告訴人己○○與被告戊○○及何俊銘間就債權
        債務問題不清楚，我催雙方提供過戶資料，因他們都未
        提供，所以我才無法辦」等語（見嘉義地檢署87年度偵
        字第2304號卷第44頁），並提出經戊○○等9人蓋妥印
        鑑章之土地買賣所有權移轉契約書、印鑑證明及土地所
        有權狀（見同上偵卷第81-103頁）。再依兩造在所訂立
        之買賣契約書約定「四付款辦法：1.增值稅單核定下達
        付新台幣二百萬元。2.尾款於產權登記完畢十五日內付
        清。…六移轉登記手續：買主對於買賣價款殘額找清同
        時，賣主要移轉登記手續上所要證件交付買主收執…」
        ，有買賣契約書在卷可稽（見原審卷第12頁）。是由兩
        造契約之約定，雖未訂明履約日期，然己○○在向戊○
        ○等9人請求移轉登記前，有於增值稅單核定下達時先
        為給付新台幣二百萬元之義務。
      4.戊○○於己○○提起本件訴訟前之89年7月20日即以存
        證信函通知己○○：「…（就系爭10-27地號）土地買
        賣契約，本人早已備齊土地過戶所需之文件，希台端於
        文到三十日內，即應依約履行本買賣契約，否則逾期即
        解除買賣契約，…」，有存證信函及送達回執在卷可按
        （見原審卷第47頁）。嗣戊○○所有應有部分1/22，其
        後經第三人丁連洲聲請臺灣嘉義地方法院以95年度執字
        第13060號於95年9月5日強制執行查封中，有己○○提
        出之民事執行處函及土地謄本影本在卷可稽（見本院更
        (二)卷第229-230,235-236頁），復為戊○○所不爭，堪
        可信為真實。惟己○○有先為給付價金200萬元之義務
        ，經戊○○於89年7月20日催告迄未履行有所遲延，至
        95年9月5日經第三人執行查封致應有部分1/22陷於給付
        不能，其他19/22部分尚屬可以給付。以兩造之買賣範
        圍為20/22，而以實際登記面積計算價金，己○○實不
        得拒絕剩餘部分之買賣。
      5.況己○○於起訴狀載「以此訴狀為解除契約之意思表示
        」，在原審判決以其欠缺催告程序不得解除契約，其後
        即於屢次書狀中均表明「上訴人已以起訴狀為催告，僅
        再以本訴狀為解約之意思表示」（見本院上字卷第57,
        84,126頁、更(一)卷第47,118頁、更(二)卷第68頁）；「上
        訴人已屢次於書狀中催告被上訴人履行，被上訴人自應
        負給付遲延之責，上訴人已依法解除買賣契約」（本院
        更(一)卷第47,118頁、更(二)卷第68頁），均係表示要以該
        書狀解除買賣契約，尚難認係己○○有為催告戊○○等
        9人履行契約之意思表示。
      6.本件就系爭10-27號土地買賣契約，戊○○等9人迄今雖
        尚未取得共有人陳茂喜應有部分22分之11之所有權，惟
        由共有人陳茂喜上述表示有意出售之證詞，其等對於契
        約內容所訂之出售22分之20之土地持分，除戊○○外之
        部分尚非陷於給付不能；己○○在請求移轉登記前，有
        於增值稅單核定下達時先為給付戊○○等9人200萬元之
        義務，己○○經戊○○催告未為履行而有遲延，其後僅
        戊○○應有部分1/22遭查封。己○○尚未為合法之催告
        ，復無法定解約事由，其依民法第226條解除契約，難
        認契約業經解除；另先位主張因可歸責戊○○等9人之
        事由致不能履行，依民法第249條第3款規定，先位請求
        戊○○等9人加倍返還所受定金60萬元，即屬無據。又
        本件就系爭10-27地號土地買賣契約，並非自始無效，
        復未經合法解除，己○○備位依民法第113條及第259條
        規定，請求回復原狀，返還所交付之定金30萬元，亦屬
        無據。均不應准許。
    (三)就系爭117號土地部分：
      1.因戊○○等9人所出售之107-3號土地因部分被徵收、10
        -27號土地所有權持分不足，無法履行買賣契約移轉登
        記，且所出售之土地價金尚無法清償積欠的借款債務，
        故雙方又於86年12月8日約定由戊○○將117號土地出售
        予己○○，以補不足，如前所述，並有買賣契約書一份
        在卷可按（見原審卷第26頁）。
      2.系爭117號土地為訴外人何訪 (1/36)與其姪子輩張文輝
        (1/180)、張文榮 (1/180)、張汶章 (1/180)、葉張春
        綢 (1/180)、張秋鳳 (1/180)、何賜益 (1/72)、何崇
        任 (1/72)等人所共有（均於47年8月18日自被繼承人何
        主來繼承而得），其等應有部分計12分之1，而何訪確
        於86年10月21日，代表張明輝等7人，出售該筆土地應
        有部分予訴外人何俊銘，簽訂買賣契約，並收取定金2
        萬元；嗣何俊銘與上訴人即被告戊○○至張麗香代書事
        務所表示由何俊銘將該筆土地出售予戊○○，再由戊○
        ○與己○○簽訂買賣契約；惟事後何訪因恐日後發生糾
        紛，乃與何俊銘協議解銷雙方間之買賣契約，並將定金
        退還何俊銘等情，業據證人何訪、何俊銘、張麗香分別
        於偵查中證述綦詳，並有買賣契約書、土地登記簿謄本
        影本各一份附於偵查卷可按（見嘉義地方法院檢察署87
        年度偵字第2304號卷第13-21,43-44,113,191-194,212-
        214頁）。依上說明，戊○○既非系爭117號土地所有權
        人，復未能自所有權人何訪買受取得應有部分，確已無
        法將土地所有權移轉予己○○，本筆土地買賣確屬事後
        給付不能，且屬可歸責於戊○○，要可認定。
      3.己○○有無交付系爭土地之定金30萬元予戊○○？
        己○○主張於86年12月9日所交付於87年2月16日屆期兌
        現面額30萬元支票乙紙，係伊為系爭117地號買賣契約
        而交付之定金，惟為戊○○所否認，並以該等款項係借
        款置辯，並稱：當初是何俊銘要伊賣系爭117地號土地
        ，在與己○○簽訂該買賣契約後，發現土地非伊或何俊
        銘所有，即不敢向己○○收取定金云云。
        (1)兩造間在系爭107之3號、10之27號土地買賣契約書，
          於第三項定金欄下均有寫明「收訖無誤」四字。至於
          系爭崙子頂117號土地買賣契約書第三項定金欄及被
          上訴人戊○○代理其母陳儉出售中樂段80號土地收受
          60萬元定金之買賣契約書（見本院上字卷第156頁）
          ，則均無收受定金之記載，因此不能以土地買賣契約
          書有無特別載明『收訖無訛』，即推定有無交付定金
          之事實，本案應依其他物證探求兩造真意。
        (2)查戊○○將117號土地應有部分12分之1售與己○○之
          原因，依己○○所自承係因107-3號部分土地遭徵收
          致面積不足、及10-27號土地因其應有部分不足22分
          之20之故，己○○於購買10-27、107-3地號土地時已
          分別交付定金30萬元、50萬元，戊○○等9人現所有
          能出售之土地面積及金額合計為6,475,091元：
          10-27號土地，其中應有部分22分之11為訴外人陳
            茂喜所有，尚未取得，現所有得出售之土地面積及
            金額為：4,442,727元（543×9/22×2萬＝4,442,
            727）。
          107-3號土地，其中被徵收470平方公尺，僅餘54平
            方公尺，所得出售之土地面積及金額為：2,032,36
            4元（54×9/11×4.6萬＝2,032,364）。
          己○○既稱戊○○之母陳儉借款200萬元、戊○○借
          款500萬元，因無法繳交借款本息而出售107-3號及10
          -27地號土地，又已給付定金80萬元，戊○○等9人出
          售107-3號及10-27地號土地尚不足以清償積欠債務及
          所受之定金，而戊○○出賣117地號土地係補107-3號
          及10-27地號土地之不足面積（均見己○○之起訴狀
          ），既尚不足清償原欠，且交付定金80萬元後，該二
          筆土地均尚未移轉登記，己○○焉有為117號土地買
          賣契約而再有意願支出定金之道理。
        (3)果若己○○於86年12月9日所交付於87年2月16日屆期
          兌現面額30萬元支票乙紙，係為系爭117地號買賣契
          約而交付之定金，當會要求戊○○於買賣契約書上簽
          名表示收訖字樣，如未帶買賣契約書，亦可於任何紙
          張上記載收受定金之義。若所交付之支票係為支付定
          金，怎會遲至87年2月16日屆期兌現，又豈有要求李
          新祥另開立同金額之本票一紙（見原審卷第27頁），
          讓戊○○對本票執票人另積欠票款債務30萬元之理，
          此不能達交付定金30萬元之目的。是己○○尚不能證
          明所交付之30萬元，係供作為買賣契約定金之用。
        (4)綜上，戊○○所辯未收取系爭117地號土地買賣契約
          定金30萬元，應屬可採。己○○主張有交付該筆土地
          買賣契約之定金30萬元予戊○○，要屬不能證明。
      4.己○○既不能證明已依系爭117地號土地買賣契約交付
        定金30萬元予戊○○，則其先位依民法第249條第3款規
        定請求加倍返還定金60萬元，及備位依民法第113條契
        約無效、民法第259條規定返還受領物，請求回復原狀
        ，返還定金60萬元及利息，均屬無據，不應准許。戊○
        ○為對出售107-3號及10-27號土地面積不足而出售之11
        7號土地未能依約履行，己○○自仍得依原107-3號及10
        -27號土地買賣契約為請求，要予敘明。
六、綜上所述，兩造就系爭107-3號土地買賣契約為客觀自始給
    付不能而無效，己○○主張因可歸責戊○○等9人事由致不
    能履行，先位依民法第249條第3款規定，請求加倍返還所受
    定金給付100萬元，即屬無據；此亦無解除契約問題，己○
    ○備位依民法第259條規定，請求回復原狀，返還所交付之
    定金，亦屬無據。又戊○○等9人在訂立買賣契約時應可得
    而知其為無效；惟無明示且法律亦未規定戊○○等9人應各
    負全部給付責任，己○○備位依民法第113條規定請求戊○
    ○等9人回復原狀，各應給付55,556元及利息部分，自屬有
    據，應予准許，超過部分，為無理由，不應准許。
    就系爭10-27地號土地買賣契約，己○○在請求移轉登記前
    ，有先為給付200萬元義務，經戊○○催告未為履行而有遲
    延，其後雖戊○○應有部分1/22遭查封，惟其餘部分仍可能
    給付，己○○主張因可歸責戊○○等9人事由致不能履行，
    先位依民法第249條第3款規定，請求加倍返還所受定金60
    萬元，即屬無據。又己○○依民法第226條解除契約，亦無
    可採；又契約並非自始無效，亦未經合法解除，上訴人即原
    告己○○備位依民法第113條及第259條規定，請求回復原狀
    ，返還所交付之定金，亦屬無據。均不應准許。
    己○○不能證明已依系爭117地號土地買賣契約交付定金30
    萬元予戊○○，則其先位依民法第249條第3款規定請求加倍
    返還定金60萬元，及備位依民法第113條契約無效、民法第
    259條規定返還所受領之給付物，請求回復原狀，返還定金
    60萬元及利息，均屬無據，不應准許。
    從而，己○○請求戊○○等9人各應給付55,556元，及自第1
    審判決書最後送達上訴人即被告戊○○等9人之日即民國91
    年11月29日起至清償日止，按週年利率5%計算之利息部分，
    自屬有據，應予准許。超過部分，為無理由，應予駁回。
    原審就超過上開應准許部分，為戊○○等9人敗訴之判決，
    並為假執行之宣告，自有未洽，戊○○等9人上訴意旨，就
    此部分指摘原判決不當，求予廢棄改判，為有理由。上開應
    准許部分，原審判命給付，並為假執行之宣告，核無違誤，
    戊○○等9人上訴意旨，就此部分，仍執陳詞，指摘原判決
    不當，求予廢棄，為無理由，應駁回其上訴。至於上開不應
    准許部分，原審為己○○敗訴判決並駁回其假執行之聲請，
    亦無不合，上訴意旨，就此部分，指摘原判決不當，求予廢
    棄，為無理由，應駁回其上訴。
    另己○○於本院就107-3號土地買賣契約部分，減縮後，依
    民法第249條第3款規定，復追加擴張請求戊○○等9人加倍
    返還所受定金50萬元，亦屬無據，不應准許，其假執行之聲
    請亦失所依附，應併予駁回。
七、本件判決之基礎已臻明確，兩造其餘攻擊防禦方法及舉證，
    核與判決結果無影響，無一一論述必要，併此敘明。
八、據上論結，本件上訴人戊○○等9人上訴為一部有理由、一
    部無理由，上訴人己○○上訴及追加之訴均無理由，依民事
    訴訟法第463條、第385條第1項前段、第450條、第449條第1
    項、第85條第1項、第78條、第79條但書，判決如主文。
中    華    民    國    95    年    10    月    17    日
                  民事第二庭      審判長法  官  丁振昌
                                        法  官  吳上康
                                        法  官  李素靖
上為正本係照原本作成。
如對本判決上訴，須於判決送達後20日內向本院提出上訴狀，未
表明上訴理由者，應於上訴後20日內，向本院提出理由書（須附
繕本）。依法須繳納裁判費並應委任律師為訴訟代理人，始得上
訴。
中    華    民    國    95    年    10    月    24    日
                                        書記官  李淑華
【附記】
民事訴訟法第466條之1：
(1)對於第二審判決上訴，上訴人應委任律師為訴訟代理人。但上
  訴人或其法定代理人具有律師資格者，不在此限。
(2)上訴人之配偶、三親等內之血親、二親等內之姻親，或上訴人
  為法人、中央或地方機關時，其所屬專任人員具有律師資格並
  經法院認為適當者，亦得為第三審訴訟代理人。
民事訴訟法第466條之2：
  上訴人無資力委任訴訟代理人者，得依訴訟救助之規定，聲請
  第三審法院為之選任律師為其訴訟代理人。
                                                   K


司法院資訊處製作；財團法人民間司法改革基金會備份。
